【裁判字號】    95,重訴,29
【裁判日期】    970328
【裁判案由】    分割共有物
【裁判全文】
臺灣臺南地方法院民事判決              95年度重訴字第29號
原      告  庚○○○
訴訟代理人  丑○○
原      告  辛○○
被      告  丁○○
訴訟代理人  壬○○
被      告  甲○○
訴訟代理人  癸○○
被      告  己○○○
            戊○○○
訴訟代理人  子○○
被      告  乙○○
訴訟代理人  丙○○
上列當事人間請求分割共有物事件，經本院於民國97年3月14日
言詞辯論終結，判決如下：
    主  文
兩造共有坐落臺南縣新市鄉○○段八一之三地號、地目旱、面積
二一０九平方公尺之土地，應分割如附圖甲２所示：Ａ部分、面
積三０九平方公尺土地，分歸被告己○○○取得；Ｂ部分、面積
一二六平方公尺土地，分歸被告戊○○○取得；Ｃ部分、面積一
四三平方公尺土地，留供道路使用，並由兩造按原應有部分比例
保持共有；Ｄ部分、面積一五五平方公尺土地，分歸被告乙○○
取得；Ｅ部分、面積四九九平方公尺土地，分歸被告丁○○取得
；Ｆ部分、面積三六一平方公尺土地，分歸被告甲○○取得；Ｇ
部分、面積二四平方公尺土地，分歸原告辛○○取得；Ｈ部分、
面積四九二平方公尺土地，分歸原告庚○○○取得。
兩造應給付補償費或應得補償金額各如附表三所示。
訴訟費用按附表一所示比例負擔。
    事實及理由
一、原告起訴主張：
  (一)兩造共有坐落臺南縣新市鄉○○段81-3地號、地目旱（土地
    使用分區編定為住宅區）、面積2,109平方公尺之土地（下
    稱系爭土地）之應有部分比例如附表一所示，而系爭土地依
    其使用目的並無不能分割之情形，且兩造亦未以契約訂有不
    分割之期限，惟其分割方法迄未能達成協議，因此，基於土
    地使用經濟效益，爰訴請准予裁判分割。
  (二)原告請求依丙案之分割方式分割系爭土地，亦即依各共有人
    應有部分比例決定臨路寬度，依比例向西延伸決定西側各人
    分得之寬度，此方式符合各共有人分割後分得土地均面臨道
    路的公平原則，同時亦因在公平條件計算分配下，不致產生
    應相互補償之情形。且就被告己○○○與戊○○○而言，乙
    案與丙案應呈現大致相同的地形，也與其他共有人分得地形
    相去不遠，每人所分得之地界均依公平原則及可有效利用之
    極限產生，遂形成由東向西依比例放射，故亦不需提出或受
    補償，是謂公平中庸之法。
  (三)原告雖原來亦同意甲２案，惟原告有下列原因不同意甲２案
    ：
    1.依鑑價結果原告應提供補償之金額過高，且原告依甲２案
      分得的地形與被告己○○○及戊○○○所分得的土地一樣
      有三角地形存在，一樣不利使用或建築，卻僅有原告須提
      供補償，可見甲２案有失公允
    2.被告乙○○、丁○○與甲○○三人（係兄弟關係）依甲２
      案分得D、E、F三筆皆為四方形方正且利於建築的土地（
      雖被告丁○○所分得之E地中有另一同段80地號土地，但
      該地亦屬被告丁○○與甲○○二人、應有部分各二分之一
      ，日後可自行合併分割，故E地不可當作畸零地），如依
      鑑價報告書所載，其三人應提供及應受補償合計試算後，
      僅需提供新台幣（下同）256,685元，平均每人為85,562
      元，反觀原告二人（為夫妻關係）卻需提供高達841,863
      元之補償，實際上，就分得的地形及使用效能而言，甲２
      案係諸案中較合理之一案，應屬不爭之事實，原告亦非完
      全不同意，如原告能不需對分得E地之人提供補償，僅補
      償20幾萬元限度內，甲２案當然可行。
    3.甲２案對於分割後各共有人依比例維持共有之C地係為被
      告己○○○與戊○○○所分得之A、B地出入所設，然系爭
      土地位於繁榮之台南科學工業園區附近，地價拜南科所賜
      扶搖直上，如C地闢為道路使用，寸土寸金之地甚為可惜
      ，另又仍需繼續維持共有，日後恐生使用之糾紛。
  (四)原告不同意乙案之理由如下：
    1.被告己○○○與戊○○○原來也同意甲１或甲２案，但對
      鑑價結果不接受，乙案由是而生，但乙案分割後之B、G地
      臨路寬均不足3.5米，屬畸零地而無法單獨使用，故乙案
      不可行，自不在話下。
    2.被告己○○○與戊○○○稱乙案可使每筆分割後之土地均
      面臨道路，為最公平之方式，但該案係自北邊向南端平行
      劃分，在南端之原告所分得之宗地將完全形成三角形，豈
      可稱公平（原告當然也不同意自南邊向北端平行劃分，因
      被告己○○○與戊○○○二人亦將分得無法使用之地形）
      ？且各共有人依乙案分得之宗地均為斜向梯形，如為求公
      平，卻造成全體共有人之土地均無法有效使用，日後無論
      使用或處分出售，都將造成土地價格大幅下降，實非明智
      之舉。
    3.被告己○○○與戊○○○是後來才買系爭土地的，現在要
      求要分在中間最好的位置不合理。
  (五)請求分割如附圖丙所示：Ａ部分、面積322平方公尺土地，
    分歸被告己○○○取得；Ｂ部分、面積136平方公尺土地，
    分歸被告戊○○○取得；Ｃ部分、面積166平方公尺土地，
    分歸被告乙○○取得；Ｄ部分、面積535平方公尺土地分歸
    被告丁○○取得；Ｅ部分、面積387平方公尺土地，分歸被
    告甲○○取得；Ｆ部分、面積26平方公尺土地，分歸原告辛○○取得；Ｇ部分、面積527平方公尺土地，分歸原告庚○○○取得。
二、被告乙○○、丁○○與甲○○三人方面：
  (一)同意原告分割系爭土地之請求，但主張應依甲２案所示之分
    割方案分割。
  (二)甲２案分割後之土地，每個人都可以建築，也不會拆到古厝
    ，補償價格也有經過法院囑託鑑定，應該是最好的方案。
  (三)至於被告戊○○○所稱依甲２案分割會有共有人雜物占用路
    地的問題，可以請全部共有人切結不占用，即可避免。
  (四)如果依乙案分割，被告己○○○會有一部份分在吳家古厝上
    ，將來會有拆除之問題，至於原告主張之丙案，應送鑑價，
    比較好決定如何補償。
  (五)請求分割如附圖甲２所示：Ａ部分、面積309平方公尺土地
    ，分歸被告己○○○取得；Ｂ部分、面積126平方公尺土地
    ，分歸被告戊○○○取得；Ｃ部分、面積143平方公尺土地
    ，留供道路使用，並由兩造按原應有部分比例保持共有；Ｄ
    部分、面積155平方公尺土地分歸被告乙○○取得；Ｅ部分
    、面積499平方公尺土地，分歸被告丁○○取得；Ｆ部分、
    面積361平方公尺土地，分歸被告甲○○取得；Ｇ部分、面
    積24平方公尺土地，分歸原告辛○○取得；Ｈ部分、面積
    492平方公尺土地，分歸原告庚○○○取得。
三、被告己○○○與戊○○○方面：
  (一)同意原告分割系爭土地之請求，但主張應依如附圖乙所示之
    分割方案分割（惟認鑑價結果不公平，應由法院將被告己○○○與戊○○○應補償之金額酌減）。
  (二)依附圖乙之方案分割，每個共有人均可分得面臨馬路之土地
    ，比較公平，經濟上之利益較平等，不會如甲２案產生新的
    共有關係（即C地仍維持共有），且依照乙案分割，被告戊○○○分得的部分應該也不會占用到吳家兄弟的古厝。
  (三)被告己○○○與戊○○○不同意甲２案之理由如下：
    1.甲２案分割後仍有部分土地維持共有，與分割共有物不維
      持共有之原則不符，且涉及補償金錢，因市價多少為適當
      ，本即認定不易。
    2.甲２案中其餘共有人均可分得面臨馬路之土地，卻犧牲被
      告己○○○與戊○○○二人之權利。
    3.現在系爭土地上的房屋並未經過被告戊○○○同意蓋章、
      簽名，而是共有人自行建築房屋在系爭土地上。
    4.將來共有人可能會集堆雜物在共有之C地上，影響A、B地
      使用，造成障礙。
    5.路地施工需要50萬元，造成共有人之負擔。
  (四)被告己○○○與戊○○○不同意丙案，而且依丙案分割，被
    告戊○○○分得的面積只有41坪多，依照建築法令需要48坪
    ，所以不能建築。
  (五)請求分割如附圖乙所示：Ａ部分、面積527平方公尺土地，
    分歸原告庚○○○取得；Ｂ部分、面積26平方公尺土地，分
    歸原告辛○○取得；Ｃ部分、面積332平方公尺土地，分歸
    被告己○○○取得；Ｄ部分、面積136平方公尺土地分歸被
    告戊○○○取得；Ｅ部分、面積535平方公尺土地，分歸被
    告丁○○取得；Ｆ部分、面積387平方公尺土地，分歸被告
    甲○○取得；Ｇ部分、面積166平方公尺土地，分歸被告乙○○取得。
四、按各共有人除因物之使用目的不能分割，或契約定有不分割
    之期限者外，得隨時請求分割共有物，民法第823條第1項定
    有明文。原告主張系爭土地為兩造所共有，而兩造應有部分
    比例如附表一所示，而系爭土地依其使用目的並無不能分割
    之情形，且兩造亦未以契約訂有不分割之期限，惟其分割方
    法迄未能達成協議等情，有原告提出之土地登記簿謄本及地
    籍圖各1份在卷可參，且為被告所不爭執，應堪信其主張為
    真實。因此，揆諸上開規定，原告起訴請求分割系爭土地，
    自無不合，應予准許。
五、又按法院為裁判分割前，應顧及公平、當事人之聲明、應有
    部分之比例與實際是否相當、共有物之客觀情狀、性質、價
    格與經濟價值、共有利益、各共有人之主觀因素與使用現狀
    、利害關係等因素為綜合判斷。茲將如附圖甲２、附圖乙及
    附圖丙所示之三個分割方案依上述原則，比較其優劣如下：
  (一)依分割後各方案之經濟價值與應補償金額為比較：
    1.本件分割共有物事件，經本院將甲２案及乙案送寅○○不
      動產估價師事務所鑑估後，該鑑價報告認：甲２案分割後
      分配總價值為45,653,998元、總補償金額為2,722,761元
      ；乙案分割後分配總價值為44,648,804元、總補償金額為
      2, 993,236元（見96年11月5日鑑價報告第51、52頁），
      如將分割後甲２案與乙案之經濟價值與應補償金額為比較
      ，應認甲２案較乙案為佳（按：本院雖就甲２案之分割後
      各宗地之價值略微調整如附表二，以及就分割後應補償金
      額略微調整如附表三，然因甲２案與乙案之經濟價值與應
      補償金額同樣會因調整而發生數額增減情形，故於茲仍僅
      依鑑價報告所記載之數額為比較）。
    2.至原告嗣後固改主張丙案，惟原告不院意將丙案送鑑價（
      見本院卷第二宗第14頁），因此，本院尚無從就丙案分割
      後之經濟價值與應補償金額此二項目和上述甲２案、乙案
      為比較。
  (二)依分割後各方案各共有人分得之土地有無違反建築法規部分
    為比較：
    1.依前述鑑價報告認：甲２案分割後之B地為三角形、G地臨
      路面寬不足3.5米，均屬畸零地，無法單獨使用；乙案分
      割後之B、G地臨路面寬不足3.5米，均屬畸零地，無法單
      獨使用（見96年11月5日鑑價報告第53頁）。
    2.又依台南縣新化地政事務所97年2月13日複丈成果圖（即
      丙案圖）觀之，丙案應僅有F地有臨路面寬不足3.5米之問
      題。
  (三)依分割後各方案有無需拆除現有建物之情形為比較：
    1.查系爭土地東南邊有放置二座活動貨櫃屋，為被告甲○○
      所有；旁邊有種植芒果、蓮霧等果樹；西南邊有一棟磚造
      鐵皮屋，為原告所有；中央有一塊80地號土地，其上有一
      棟屋齡約80年之磚造平房，現為丁○○、甲○○、乙○○
      共有之祖厝；西邊（祖厝南方）有一棟鐵皮造房屋，現為
      甲○○所有；祖厝北方有二棟建築物，靠近信義街為一棟
      鐵皮造平房，現為被告丁○○所有，目前作為倉庫及廁所
      使用；靠近81-4地號土地有一棟半磚造平房及鐵皮造平房
      ，屋齡為4年，為乙○○所有，內部有互通，目前作為居
      住使用；旁邊有一棟磚造平房，為甲○○所有，目前作為
      倉庫使用；北邊靠近信義街道路有放置三座活動帆布車庫
      ，為被告乙○○所有。…兩造同意作為車庫、倉庫等用途
      之建物均不請求測量，若分割後有占用他人土地，均同意
      拆除、不保留等情，業經本院會同臺南縣新化地政事務所
      測量人員至現場勘驗，並製有勘驗筆錄及現有建物坐落位
      置圖各1份在卷可查（見本院卷第一宗第24頁至26頁），
      且囑託臺南縣新化地政事務所測量人員履測，有複丈成果
      圖1件附卷可稽。
    2.經核甲２案之分割方案，分割後不需要拆除現場房屋，有
      台南縣新化地政事務所96年3月8日所測字第0960001808號
      函覆本院在卷可稽（見本院卷第一宗第180頁），而乙案
      之分割方案，經本院將現況圖即附圖Ａ與附圖乙比對之結
      果，分割後需要拆除現場房屋之情形相當嚴重；而就現況
      圖即附圖Ａ與附圖乙比對之結果，分割後亦有需拆除部分
      現場房屋之情形。
    3.因此，依分割後各方案有無需拆除現有建物之情形為比較
      之結果，應以甲２案之分割方案較佳。
  (四)依分割後各方案分割成之各筆宗地形狀以及各共有人之意願
    為比較：
    1.查系爭土地之使用分區為建築區，將來之最佳利用方式應
      為建築建物使用，而各共有人亦均期許分得之土地將來由
      自己或轉售予建商作為建築建物使用，又依一般通念而言
      ，建築建物之理想區塊以方正之長方形最為適當。
    2.經核甲２案分割方案方割後之各筆宗地，除A、B、H外，
      其餘各筆宗地均相當方正，對於建築建物使用應屬最為適
      當之方案，而依乙案與丙案方割後之各筆宗地，因為使分
      割後各筆宗地均能臨路，反而造成分割後之每一筆宗地成
      為平行四邊形或梯形，將來實際建築建物時，勢必產生諸
      多無法充分利用之剩餘地。
    3.另就各共有人之意願而言，原告二人與被告乙○○、丁○○與甲○○三人原來均同意採取甲２案，然原告二人雖因
      不同意鑑價結果改提丙案，惟其二人仍具狀表示甲２案係
      較佳之方案（見本院卷第一宗第343頁），是就各共有人
      之意願而言，甲２案應係較多共有人採取之方案。
  (五)至被告己○○○與戊○○○主張採甲２案，其餘共有人均可
    分得面臨馬路之土地，卻犧牲被告己○○○與戊○○○二人
    之權利等語，惟核共有土地採現地分割，本即無法完全避免
    現地分配不平均之情形，然此種不平均本即可透過合理之補
    償來加以平衡，而本院業已參考鑑價結果，並略微加以調整
    補償之數額（詳如後述），應已無被告己○○○與戊○○○
    所稱犧牲被告己○○○與戊○○○二人之權利之情形，是被
    告己○○○與戊○○○以此反對對全體較有利之甲２案，尚
    難認有理由。
  (六)又被告己○○○與戊○○○主張將來共有人可能會集堆雜物
    在共有之C地上，影響A、B地使用，造成障礙，且路地施工
    需要50萬元，造成共有人之負擔等語，經核維持共有之路地
    施工費用本需由全體共有人依應有部分比例負擔（按：即使
    先由部分共有人支出費用，仍可依法向其他共有人請求），
    且各共有人如有集堆雜物在共有之C地上之情形，任一共有
    人本即可依法排除，是被告己○○○與戊○○○以此反對對
    全體較有利之甲２案，亦難認有理由。
  (七)綜上所述，本院審酌系爭土地之條件、使用現狀、整體利用
    之效益、各共有人之利益、兩造所提分割方案之優劣及兩造
    之意願等情，認以附圖甲２所示之分割方案分割系爭土地，
    較符合全體共有人之整體利益，爰判決如主文第1項。
六、按以原物為分配時，如共有人中有不能按其應有部分受分配
    者，得以金錢補償之，民法第824條第3項定有明文。經查，
    本件依附圖甲２之分割方案分割系爭土地後，兩造分得之土
    地價值互有增減，依民法第825條規定觀之，係各共有人就
    存在於共有物全部之應有部分互相移轉，使各共有人取得各
    自分得部分之單獨所有權。故原物分割而應以金錢為補償者
    ，倘分得價值較高及分得價值較低之共有人均為多數時，該
    每一分得價值較高之共有人即應就其補償金額對於分得價值
    較低之共有人全體為補償，並依各該短少部分之比例，定其
    給付金額，如此方符共有物原物分割為共有物應有部分互相
    移轉之本旨，準此，本院業將系爭土地甲２案送鑑價，爰參
    考鑑價報告酌定各當事人應提出補償金額及應受領補償金額
    ，惟鑑價報告漏未考量被告丁○○、甲○○二人為同段80地
    號土地共有人，其二人應有部分各為二分之一之情形（參該
    地登記謄本，附於本院卷第一宗第344頁），而80地號土地
    坐落在系爭土地中間，系爭土地依甲２案分割後，80地號土
    地將會為被告丁○○分得之E地所包圍，因此，鑑價報告認
    定甲２案分割後E地之價值時，在發展潛力欄位中僅評估為
    「83.00％」，惟本院審酌被告丁○○、甲○○二人為同段
    80地號土地所有權人，將來勢必將分得之E、F地與80地號土
    地合併使用之情，若低估被告丁○○分得之E地之價值，相
    對影響其他共有人應提出補償金額及應受領補償之金額，爰
    參酌其他各筆宗地之比例，以及分得E地之被告丁○○雖可
    將分得之E地與80地號土地合併使用，然其過程仍有其繁複
    之處，且有相關法令限制等情狀，依職權將甲２案分割後E
    地之發展潛力欄位調整為「93.00％」，至土地單價、分配
    價值、合計價值亦隨之調整為「＄20,782」、「＄10,370,2
    18」、「＄46,7 69,057」（詳如附表二所示），本院認上
    開調整後之比例及數額較符合實際情形，且對其他共有人亦
    較為公平，因此，依上開調整後之比例及數額，酌定各當事
    人應提出補償金額及應受領補償金額如附表三所示。
七、再按因共有物分割、經界或其他性質上類似之事件涉訟，由
    敗訴當事人負擔訴訟費用顯失公平者，法院得酌量情形，命
    勝訴之當事人負擔其一部。民事訴訟法第80條之1定有明文
    。系爭土地應予分割，惟因分割方法兩造無法達成協議，依
    前揭說明，本院認本件訴訟費用應由兩造按如主文第3項所
    示之比例負擔。
八、結論：原告之訴為有理由，依民事訴訟法第80條之1，判決
    如主文。
中    華    民    國    97    年    3     月    28    日
                  民事第三庭    法  官  林福來
以上正本係照原本作成
如對本判決上訴，須於判決送達後20日內向本院提出上訴狀
中    華    民    國    97    年    3     月    28    日
                                書記官  吳俊達
附表一：
  ┌──┬─────┬─────────────┐
  │編號│共有人姓名│應有部分之比例            │
  │    │          │（即訴訟費用應負擔之比例）│
  ├──┼─────┼─────────────┤
  │ 1  │庚○○○  │5717分之1430              │
  ├──┼─────┼─────────────┤
  │ 2  │辛○○    │5717分之70                │
  ├──┼─────┼─────────────┤
  │ 3  │丁○○    │5717分之1450              │
  ├──┼─────┼─────────────┤
  │ 4  │甲○○    │5717分之1049              │
  ├──┼─────┼─────────────┤
  │ 5  │己○○○  │5717分之900               │
  ├──┼─────┼─────────────┤
  │ 6  │戊○○○  │5717分之368               │
  ├──┼─────┼─────────────┤
  │ 7  │乙○○    │5717分之450               │
  └──┴─────┴─────────────┘


司法院資訊處製作；財團法人民間司法改革基金會備份。
